【裁判字號】    98,簡上,231
【裁判日期】    990610
【裁判案由】    給付會款
【裁判全文】
臺灣高雄地方法院民事判決             98年度簡上字第231號
上  訴  人  戊○○
被上訴人    丙○○
上列當事人間請求給付會款事件，上訴人對於民國98年5 月5 日
本院岡山簡易庭97年度岡簡字第713 號第一審判決提起上訴，本
院於民國99年5 月20日言詞辯論終結，判決如下：
    主  文
上訴駁回。
第二審訴訟費用由上訴人負擔。
    事實及理由
一、被上訴人起訴主張：上訴人（原名鄭淑英）於民國91年10月
    10 日 ，參加由被上訴人擔任會首所召集之互助會（下稱系
    爭合會），系爭合會採內標制，每會新台幣（下同）10,000
    元，含會首共計35會，會期自91年10月10日起至94年8 月10
    日止，每月10日下午7 時在被上訴人住處開標，會款應於開
    標後3 日內繳清。上訴人以本人（即鄭淑英）、于美惠、雷
    淑美、袁淑蘭、陳拂圓及王玉蘭（即上訴人之母親）名義共
    計參加6 會，並已分別於92年2 月10日以于美惠名義2,800
    元得標、92年3 月10日以雷淑美名義2,400 元得標、92年6
    月10日本人2,800 元得標、92年7 月10日以袁淑蘭名義3,00
    0 元得標、92年8 月10日以陳拂圓名義3,300 元得標（已得
    標部分，下稱死會），王玉蘭部分尚未得標（下稱活會）。
    被上訴人均依約給付上訴人標得之會款。上訴人本應依約繳
    交5 會死會、1 會活會之會款，詎其僅繳納至92年8 月10日
    止，自92年9 月10日起即避不見面，並拒絕繳納5 會死會會
    款。上訴人尚積欠被上訴人死會會款共計1,200,000 元【計
    算式：5 ×10,000元×24期（即92年9 月10日至94年8 月10
    日止）＝1,200,000 元），扣除王玉蘭部分之已繳交之11期
    活會會款110,000 元，上訴人應給付被上訴人1,090,000 元
    ，迭經被上訴人催討迄未獲置理。為此依合會契約之法律關
    係，提起本件訴訟，請求上訴人給付會款及法定遲延利息。
    並於原審聲明：上訴人應給付被上訴人1,090,000 元及自94
    年8 月10日起至清償日止，按週年利率百分之5 計算之利息
    。
二、上訴人則以：伊僅以本人及王玉蘭名義參加系爭合會2 會，
    已標得1 會，並無以于美惠、雷淑美、袁淑蘭、陳拂圓4人
    名義參加系爭合會，伊當初跟會時，在證券公司工作，根本
    沒有能力跟這麼多會。被上訴人提出之匯款資料，是否為上
    訴人因支付會款而匯入，並不明確，若是，被上訴人理應會
    領出交予得標之會員，然被上訴人並未於上訴人匯入當日或
    之後數日提出，實與常理不符。況且，如上訴人標得5 會，
    且自92年9 月起未繳交會款，被上訴人竟遲至97年始提起訴
    訟，亦不合情理。又倘被上訴人主張之事實為真，因上訴人
    尚有1 活會，已繳交會款至92年8 月共計11期110,000 元，
    應自被上訴人請求之會款金額扣除之等語，資為抗辯。並於
    原審聲明：被上訴人第一審之訴駁回。
三、原審審理結果，認被上訴人之請求有理由，判決上訴人給付
    被上訴人1,090,000 元及自94年8 月10日起至清償日止，按
    週年利率百分之5 計算之利息，上訴人提起上訴，除援用原
    審之答辯外，並補陳：被上訴人於刑事詐欺案件偵查中提出
    之會單記載會員李達文得標金額為2,600 元，92年1 月10日
    會員王香蓮以2,100 元得標，惟被上訴人於原審提出之會單
    ，卻記載李達文得標金額2,300 元，92年1 月10日會員乙○
    ○以3,000 元得標，實有為與被上訴人提出之匯款資料對應
    而更改之嫌。伊與被上訴人間尚有消費借貸關係關係存在，
    上訴人匯入被上訴人帳戶之款項，並非全為會款，部分係借
    款等語，並於本院聲明：(一)原判決廢棄。(二)被上訴第一審之
    訴駁回。被上訴人則聲明：上訴駁回。
四、兩造不爭執事實：
  (一)上訴人分別於附表所示之時間，匯款如附表所示之金額至被
    上訴人於臺灣中小企業銀行仁大分行申設之帳號0000000000
    0 之帳戶內（下稱系爭帳戶）。
  (二)系爭合會會期自91年10月10日起至94年8 月10日止，每月10
    日下午7 時在被上訴人住處開標，會款應於開標後3 日內繳
    清。
  (三)上訴人以本人名義參加之該會已得標，另以王玉蘭名義參加
    之該會，尚未得標，已繳交11期會款共110,000 元。
五、本件爭點：上訴人是否另以于美惠、雷淑美、袁淑蘭、陳拂
    圓4 人名義參加系爭合會？被上訴人得請求上訴人給付之會
    款數額為若干？
六、得心證理由：
  (一)按稱合會者，謂由會首邀集2 人以上為會員，互約交付會款
    及標取合會金之契約。其僅由會首與會員為約定者，亦成立
    合會。前項合會金，係指會首及會員應交付之全部會款。會
    員應於每期標會後3 日內交付會款，民法第709 條之1 第1
    項、第2 項、第709 條之7 第1 項分別定有明文。民法第70
    9 條之1 所規定之合會，包括兩種型態，第一種是團體性合
    會，即會首與會員間，以及會員與會員相互之間，均發生合
    會之債權債務關係；第二種是單線關係之合會，亦即習慣上
    之合會，僅會首與會員之間有合會之債權債務關係，至於會
    員與會員之間並無任何債權債務關係。單線關係之合會，已
    得標會員得標取得會款後，未依約繳交會款，則會首得依其
    與該得標會員間之債權債務關係，請求得標會員給付會款。
  (二)經查：
    1.系爭合會由被上訴人召集並擔任會首，每會10,000元，採
      內標制，含會首共計35會，會期自91年10月10日起至94年
      8 月10日止，每月10日下午7 時在被上訴人住處開標，會
      款應於開標後3 日內繳清，有會單在卷可稽（原審卷第6
      頁）。證人甲○○、乙○○、陳如穎、丁○○均證稱：有
      參加系爭合會，不認識上訴人等語（本院卷第74、77、92
      、98頁），顯然，系爭合會僅於會首與會員間約定成立合
      會契約，屬前述單線關係之合會，核先敘明。
    2.被上訴人主張：系爭合會自91年10月10日起至94年8 月10
      日止，每會10,000元，上訴人以本人（即鄭淑英）、于美
      惠、雷淑美、袁淑蘭、陳拂圓及王玉蘭（即上訴人之母親
      ）名義參加系爭合會6 會，分別於92年2 月10日以于美惠
      名義2,800 元標得、92年3 月10日以雷淑美名義2,400 元
      標得、92年6 月10日本人2,800 元標得、92年7 月10日以
      袁淑蘭名義3,000 元標得、92年8 月10日以陳拂圓名義
      3,300 元標得，並於附表二所示之時間，匯款附表所示之
      金額至系爭帳戶等情，業據被上訴人提出會單、系爭帳戶
      存摺影本為其論據（原審卷第6 、9 、10、14頁）。
    3.上訴人雖否認被上訴人之主張，然系爭合會始於91年10月
      10 日 ，首會每會應繳會款為10,000元，上訴人於91年10
      月15 日 匯款至系爭帳戶之金額60,000元，確實與6 會之
      會款金額相當；又被上訴人於刑事詐欺案件偵查中提出之
      會單原本、於原審提出之會單影本記載關於會員陳如穎之
      得標金額均為2,400 元，被上訴人主張陳如穎乃於91年11
      月10日以2,400 元得標乙情，尚非無據。系爭合會第2 會
      由陳如穎於91年11月10日以2,400 元得標，上訴人於91年
      11月15日匯款45,600元，亦核與6 會活會會款45,600元【
      計算方式：（10,0 00 －2,400 ）×6 ＝45,600元】相符
      。再者，證人丁○○之證述其於92年4 月10日以2,600 元
      得標等語（本院卷第99頁），與會單記載相符，應屬可採
      。上訴人於92年4 月15日匯款49,600元，與會單記載編號
      30于美惠、編號32雷淑美分別於92年2 月10日、92年3 月
      10日得標，上訴人應繳納4 會活會、2 會死會之會款49,6
      00元一致（20,0 00 ＋4 ×7,400 ＝49,600）。此外，上
      訴人另於92年1 月13、15日、5 月16日匯款予被上訴人，
      時間亦分別在系爭合會當月10日開標後之數日。會單上關
      於92年1 月10日、92年5 月10日得標之金額，雖經塗改，
      而無法確認當月得標金額。然從上訴人匯款之時間，均係
      在系爭合會約定之開標日（即每月10日）後之數日，且從
      系爭合會首會開始，上訴人每次匯款金額遠超過其辯稱僅
      有參加2 會之會款金額。又于美惠、雷淑美、袁淑蘭、陳
      拂圓之姓名，均係上訴人提供予被上訴人乙情，此為上訴
      人所自陳之事實（本院卷第52頁）。而系爭會單記載之陳
      拂圓，於92年8 月10日以3,300 元得標，被上訴人嗣於92
      年8 月13日匯款214,100 元予上訴人乙情，亦有匯款回條
      在卷可稽（原審卷第14頁）。系爭合會進行至92年8 月，
      加計首會，已有10會得標，當月得標之該會不計，則尚有
      24會未得標，92年8 月得標之會款總計為260,800 元，被
      上訴人於92年8 月13日匯款214,100 元，即260,800 元扣
      除參加5 會（因以陳拂圓名義得標，4 會死會，1 會活會
      ）會款46,700元（260,800 －46,700＝214,100 ）。被上
      訴人匯款260,800 元予上訴人之時間，係於92年8 月13日
      ，亦係在系爭合會92年8 月10日開標後，倘上訴人並未以
      陳拂圓名義參加合會並得標，被上訴人又何須迂迴計算金
      額後匯款予上訴人。據上各情，被上訴人主張上訴人另以
      于美惠、雷淑美、袁淑蘭及陳拂圓名義參加系爭合會，應
      非子虛，堪予採信。
    4.上訴人雖辯稱如其匯入系爭帳戶之款項係會款，為何未見
      被上訴人於數日後提領用以交付得標會員云云。然系爭合
      會係屬單線關係之合會，已如前述，被上訴人與其他會員
      之權利義務關係，尚與上訴人無涉。況且，上訴人匯款之
      金額均係小額，被上訴人倘以其他資金來源給付得標會員
      會款，而未將上訴人匯入之款項領出，亦難謂有悖於常情
      ，上訴人此部分辯解，殊無可採。
    5.上訴人抗辯其匯入系爭帳戶之款項，部分係會款，部分係
      借款，因兩造間另有消費借貸關係存在，其另於91年7 月
      12日匯款27,200元、91年9 月17日匯款13,600元至系爭帳
      戶，被上訴人亦曾於92年7 月15日將現金21,000元存入上
      訴人於台灣企銀00000000000 號帳戶云云，並提出帳戶存
      摺影本為憑。然被上訴人否認附表所示之匯款，部分係屬
      借款。上訴人前述匯款之原因為何，是否與附表所示之匯
      款有關，並無證據證明，尚難據此即為有利上訴人之認定
      。至於上訴人請求被上訴人提供系爭帳戶存摺第三頁，欲
      釐清兩造間之資金往來情形部分。因上訴人並未具體陳明
      兩造其以匯款方式交付借款之時間，且其他匯款之原因與
      附表所示之匯款是否部分為借款無關，認無調查必要，附
      此敘明。
    6.綜上，被上訴人以本人及于美惠、雷淑美、袁淑蘭、陳拂
      圓王玉蘭名義，參加系爭合會6 會，並分別於92年2 月10
      日以2,800 元標得、92年3 月10日以2,400 元標得、92年
      6 月10日以2,800 元標得、92年7 月10日以3,000 元標得
      、92年8 月10日以3,300 元標得系爭合會5 會之事實，應
      可認定。
  (三)上訴人參加系爭合會尚有王玉蘭部分未得標，且已繳交11期
    會款之事實，為兩造所不爭執，揆諸前開說明，被上訴人得
    請求上訴人給付會款1,200,000 元（50,000元×24期（即92
    年9 月10日至94年8 月10日止）＝1,200,000 元），扣除王
    玉蘭部分之已繳交之11期活會會款110,000 元，上訴人應給
    付被上訴人1,090,000 元。
七、綜上所述，被上訴人依據合會契約法律關係，請求上訴人給
    付1,090,000 元及自94年8 月10日起至清償日止，按週年利
    率百分之5 計算之利息，為有理由，應予准許，原審為被上
    訴人勝訴之判決，核無違誤，上訴人指摘原判決不當，求予
    廢棄改判，並無理由，應予駁回。
八、據上論結，本件上訴為無理由，依民事訴訟法第436 條之1
    第3 項、第449 條第1 項、第78條，判決如主文。
中    華    民    國    99    年    6     月    10    日
                  民事第三庭    審判長法  官  朱玲瑤
                                      法  官  李嘉益
                                      法  官  陳宛榆
正本係照原本作成。
本判決不得上訴。
中    華    民    國    99    年    6     月    10    日
                                      書記官  周耿瑩
附表
┌──┬──────┬─────────┬───┐
│編號│匯款時間    │匯款金額（新臺幣）│備註  │
├──┼──────┼─────────┼───┤
│1   │91年10月15日│60,000元          │      │
├──┼──────┼─────────┼───┤
│2   │91年11月15日│45,600元          │      │
├──┼──────┼─────────┼───┤
│3   │92年1 月13日│35,000元          │      │
├──┼──────┼─────────┼───┤
│4   │92年1 月15日│7,000元           │      │
├──┼──────┼─────────┼───┤
│5   │92年4 月15日│49,600元          │      │
├──┼──────┼─────────┼───┤
│6   │92年5 月15日│49,600元          │      │
└──┴──────┴─────────┴───┘

司法院資訊處製作；財團法人民間司法改革基金會備份。
